臺灣高等法院臺中分院民事判決
111年度上易字第226號
上  訴  人  陳宣禎  
訴訟代理人  陳惠伶律師
被上訴  人  蔡資林  
訴訟代理人  蔡西助  
上列當事人間租佃爭議事件，上訴人對於民國111年2月25日臺灣
彰化地方法院110年度訴字第1045號第一審判決提起上訴，本院
於111年7月19日言詞辯論終結，判決如下：
    主      文
原判決關於命上訴人給付部分廢棄。
上開廢棄部分，被上訴人在第一審之訴駁回。
    事實及理由
一、被上訴人主張：
　　被上訴人向上訴人承租坐落彰化縣○○鄉○○段○000地號土地（
    面積1,400㎡，下稱系爭土地），訂有耕地三七五租約（租約
    字號：福番字第48號，下稱系爭租約），租期至民國109年1
    2月31日屆滿，上訴人於110年1月22日以擴大家庭農場經營
    規模爲由申請收回自耕，經彰化縣○○鄉○○○○○○○鄉○○○○000○0
    ○0○○鄉○○○0000000000號函文准由上訴人收回自耕（下稱系
    爭函文）。被上訴人於54年間土地重劃當時耗費金錢人力，
    填平改良系爭土地，惟支出單據歷經50餘年已無法提出，上
    訴人應依耕地三七五租約條例（下稱減租條例）第19條第3
    項準用第17條第2項第1、3款規定，以終止租約當期之公告
    土地現值減除土地增值稅後餘額三分之一補償被上訴人。依
    上訴人申請終止租約時之當期土地公告現值為每平方公尺新
    臺幣（下同）2,300元，土地增值稅為11萬6,480元，則上訴
    人應給付被上訴人補償金103萬4,507元【計算式：(2,300元
    ×1,400㎡－116,480元)×1/3＝1,034,507，元以下四捨五入】，
    爰依減租條例第17條第2項第1、3款規定，求為命上訴人給
    付103萬4,507元及自110年11月20日起至清償日止按年息5%
    計算之利息（原審判決駁回被上訴人其餘請求部分，被上訴
    人未上訴，業已確定，非本院審理範圍）。於本院之答辯聲
    明：上訴駁回。 
二、上訴人答辯：
  ㈠上訴人係於系爭租約租期屆滿後之公告期間110年1月22日以
　　擴大家庭農場經營規模爲由申請收回自耕，經福興鄉公所審
    核合於減租條例第19條第2項規定，而以系爭函文准由上訴
    人收回自耕，並請上訴人依減租條例第17條第2項第1、2款
    規定，補償被上訴人改良土地所支付之費用（但以未失效能
    部分之價值爲限）及尚未收獲農作物之價額。被上訴人以年
    代久遠無法提出改良土地之收據資料，主張逕以終止租約當
    期之公告土地現值減除土地增值稅後餘額三分之一，作爲改
    良土地之補償費用，並無理由。
　㈡依大法官釋字第580號意旨（解釋日期93年7月9日，下稱釋字
    第580號），就減租條例第19條第3項規定，耕地租約期滿時
    ，出租人爲擴大家庭農場經營規模而收回耕地時，準用同條
    例第17條第2項第3款規定，應以終止租約當時土地公告現值
    扣除土地值稅餘額之三分之一補償承租人，應自解釋公布日
    起至遲於屆滿二年時失其效力。被上訴人主張準用同條例第
    17條第2項第3款規定，請求上訴人依終止租約當時土地公告
    現值扣除土地值稅餘額之三分之一補償承租人，亦無理由等
    語，資爲抗辯。於本院上訴聲明：㈠原判決關於命上訴人給
    付部分廢棄。㈡上開廢棄部分，被上訴人在第一審之訴駁回
    。
三、本院之判斷：　 
  ㈠依減租條例第19條第3項規定，出租人為擴大家庭農場經營規
    模收回耕地時，準用第17條第2項規定補償承租人；依同條
    例第17條第2項規定，出租人應給予承租人下列補償：⑴承租
    人改良土地所支付之費用。但以未失效能部分之價為限。⑵
    尚未收穫農作物之價額。⑶終止租約當期之公告土地現值，
    減除土地增值稅後餘額三分之一。惟就契約期滿後，出租人
    以擴大家庭農場經營規模收回自耕時，如仍課以出租人準用
    同條例第17條第2項第3款規定之補償義務，依釋字第580號
    解釋意旨，認係悖於憲法第146條與憲法增修條文第10條第1
    項發展農業之意旨，與憲法第23條比例原則及第15條保障人
    民財產權之規定不符，而應於解釋文公布後二年失效。則出
    租人依減租條例第19條第2項規定以擴大家庭農場經營規模
    而收回耕地時，對承租人所負之義務，以補償「改良土地所
    支付之費用（但以未失效能部分之價值爲限）」及「尚未收
    獲農作物之價額」爲限。      
　㈡本件被上訴人主張上訴人於系爭租約屆滿後之110年1月22日
    ，以擴大家庭農場經營規模爲由申請收回自耕，經福興鄉公
    所審核後，於110年7月1日以系爭函文同意由上訴人收回自
    耕等情，爲上訴人所不爭執，堪以採信。又被上訴人主張上
    訴人應依減租條例第17條第2項第1、3款規定，以終止租約
    當時土地公告現值扣除土地值稅餘額之三分之一補償承租人
    等情，爲上訴人所否認，並以被上訴人未符補償要件，及減
    租條例第19條第3項準用第17條第2項第3款規定，業經釋字
    第580號宣告失效爲辯。
　㈢經查，依福興鄉公所109年11月9日福鄉民字第1090016853號
    函文所示：「出租人陳宣禎與承租人蔡資林訂有三七五租約
    之私有耕地，於109年12月31日租期屆滿時，申請續訂租約
    或申請收回自耕之案件，請於公告期間提出申請。」、「公
    告期間自110年1月1日至同年2月17日（共48天）」、「申請
    案件將於110年5月31日前完成核定，惟必要時得延長之。」
    （見本院卷69至70頁）。而上訴人係於公告期間內之110年1
    月22日向福興鄉公所申請收回自耕，此有系爭函文在卷可稽
    （見原審卷第127頁），且爲兩造所不爭執。則上訴人於系
    爭租約屆滿後之公告期間已表示欲收回自耕，而未與被上訴
    人續訂租約。  
　㈣次查，依系爭函文之記載：「本鄉福番字第00號私有耕地租
    約內之耕地○○段000地號，依內政部109年6月4日台內字第10
    90263181號函頒私有出租耕地109年底租約期滿處理工作手
    冊所列審核標準審查…，經審核承租人蔡資林及其配偶與同
    一戶內之直系血親108年全年生活費用明細，收支相抵爲正
    數，足以支付全年生活費用。又出租人合於耕地三七五減租
    條例第19條第2項規定准由出租人收回自耕，請出租人於文
    到次日起20日內依同條例第17條第2項第1、2款規定及大法
    官釋字第580號意旨補償承租人，就補償事宜與承租人協議
    （補償項目爲「承租人改良土地所支付之費用，但以未失效
    能部分之價值爲限」及「尚未收獲農作物之價額」…)」（見
    原審卷第127至128頁）。福興鄉公所亦認上訴人僅有補償「
    承租人改良土地所支付之費用，但以未失效能部分之價值爲
    限」及「尚未收獲農作物之價額」之義務。     
　㈤被上訴人雖主張其係以減租條例第19條第3項準用同條例第17
    條第2項第1款規定請求上訴人補償，又因年代久遠提不出支
    出證明，應得以終止租約當時土地公告現值扣除土地值稅餘
    額之三分之一作爲補償費用云云。惟按承租人對於承租耕地
    之特別改良得自由為之，其特別改良事項及用費數額，應以
    書面通知出租人，並於租佃契約終止返還耕地時，由出租人
    償還之，減租條例第13條第1項前段定有明文。經查，上訴
    人於110年7月5日以淡水竹圍第1989號存證信函，催告被上
    訴人提出特別改良事項、費用，及改良當時書面通知出租人
    之證明文件、未失效能之土地改良費用書面證明文件；又於
    110年8月20日以淡水竹圍第2028號存證信函，通知被上訴人
    未依減租條例第13條規定提出改良當時書面通知出租人之證
    明文件，而不同意補償土地改良支出及未失效能之補償等情
    （見原審卷第132至136頁）。嗣後經由彰化縣政府耕地租佃
    委員會爲調處，亦因被上訴人未依減租條例第13條書面通知
    出租人土地改良項目而調處不成立（見原審卷第21頁）。被
    上訴人自承改良土地支付之費用發生於54年間，無法提出證
    明（見本院卷第117頁），自無法向上訴人請求「改良土地
    所支付之費用」，則其主張逕依終止租約當時土地公告現值
    扣除土地值稅餘額之三分之一作爲補償費用，於法無據，無
    法准許。
  ㈥再查，減租條例第19條第3項準用同條例第17條第2項第3款規
    定，業經釋字第580號解釋宣告違憲而失其效力，被上訴人
    主張依上開規定，請求上訴人依終止租約當時土地公告現值
    扣除土地值稅餘額之三分之一爲補償，顯無理由，亦無法為
    准許。
四、綜上所述，被上訴人依減租條例第19條第3項準用第17條第2
    項第1、3款規定，請求上訴人給付103萬4,507元及自110年1
    1月20日起至清償日止按年息5%計算之利息，為無理由，不
    應准許。原審為上訴人敗訴之判決，尚有未洽。上訴人指摘
    原判決此部分不當，求予廢棄改判，為有理由，爰由本院予
    以廢棄，改判如主文第2項所示。
五、兩造其餘之攻擊或防禦方法，經本院斟酌後，認為均不足  
    以影響本判決之結果，自無逐一詳予論駁之必要，併此敘  
    明。
六、據上論結，本件上訴有理由，爰判決如主文。
中　　華　　民　　國　　111 　年　　8 　　月　　2 　　日
            民事第一庭    審判長法　官  張瑞蘭
                                法　官  林孟和
　　　　　　　　　　　　　　　　法　官  廖穗蓁
正本係照原本作成。　　　　　　　　　　　　　　　　
不得上訴。
                                書記官  黃美珍
　　　　　　　　　　　　　　　　
中　　華　　民　　國　　111 　年　　8 　　月　　2　 　日